最高法院刑事判決　　　　　　　　　　　　　　　九十一年度台上字第五五五一號
　　上　訴　人　甲○○
右上訴人因違反毒品危害防制條例案件，不服台灣高等法院台南分院中華民國九十年
十月二十三日第二審判決（九十年度上訴字第九五七號，起訴案號：台灣嘉義地方法
院檢察署八十八年度偵字第七一七六號），提起上訴，本院判決如左：
    主  文
上訴駁回。
    理  由
一、本件依刑事訴訟法第三百四十四條第四項規定，係應依職權逕送第三審法院審理
之案件，而本件原由上訴人自行提起第三審上訴，本院於民國九十一年一月十七日，
誤依刑事訴訟法第三百九十五條前段規定，從程序上駁回上訴人之上訴（九十一年度
台上字第三○一號），該程序判決依法無效，應另為實體上之判決，合先敘明。
二、本件原判決認定上訴人甲○○於八十五年間犯妨害自由罪，經法院判處有期徒刑
五月，八十六年一月十七日執行完畢，不知悔改，復基於販賣第一級毒品海洛因圖利
之概括犯意，先於八十八年八月二十日晚十時許，在嘉義市○○○路一七五巷十號李
偉誠住所，販賣海洛因一小包（毛重七公克）予李偉誠，得款新台幣（下同）三萬元
，又於同年九月二十一日零時許，在嘉義縣民雄鄉吳鳳工專前，再販賣海洛因一包（
毛重七公克）予李偉誠，約定翌日交付價金三萬元。嗣李偉誠於同年月二十一日零時
四十分許，駕駛自用小客車行經嘉義市○○路牛稠溪橋上，經警路檢查獲注射針筒等
物，將李偉誠帶回警局，在其身上查獲甫向甲○○購得之海洛因一包（驗餘淨重六點
三四公克，包裝重零點五公克），又經警於同年十月十六日上午三時許，持檢察官核
發之搜索票，至高雄縣旗山鎮○○路十九號上訴人居所，在上址二樓上訴人房間，扣
得上訴人所有海洛因一包（毛重八公克）及電子磅秤一個，復在該址後方菜園草叢中
，扣得上訴人所有塑膠管一支，內裝海洛因五包（毛重九十六公克，經與同址查獲之
海洛因一包送驗，驗餘淨重計九十八點四四公克，包裝重七點二二公克）等情。係以
上開事實，業據上訴人於警訊時供承不諱（見嘉義市警察局第二分局卷第一頁反面）
，核與證人李偉誠於警訊、第一審偵審時供證情節（見上揭警卷第六頁反面至第七頁
、台灣高雄地方法院檢察署八十八年度偵字第二五六○八號卷第十五頁反面、台灣嘉
義地方法院檢察署八十八年度偵字第七一七六號卷第十六頁、一審卷第三三至三六頁
）相符。而自李偉誠身上起出之毒品一包及自上訴人居所查獲之毒品六包，經送法務
部調查局檢驗結果，確為第一級毒品海洛因，有該局第000000000號、00
0000000號鑑定通知書二紙在卷（見上揭警卷第二十頁、八十八年度偵字第二
五六○八號卷第五頁）足據。又上訴人警訊中自白，係基於任意性，業據證人即警員
黃凱慶於第一審法院審理時結證：「本案是派出所查獲李偉誠施用毒品，派出所移送
上來，李偉誠說毒品來源是上訴人，我們去高雄借訊，在地檢署內，照警訊筆錄這樣
做。」等語明確，上訴人當庭對黃凱慶證言亦表示無意見（見一審卷第三一、三二頁
），則上訴人警訊時之自白，顯與事實相符，洵屬可採。又上訴人否認販賣海洛因，
原審自無從查明販入、賣出及實際利得金額，惟海洛因物稀價昂，政府懸為厲禁，販
賣毒品者，茍無利可圖，要無甘冒被查緝法辦危險而平價供應他人之理，是其販入價
格必較出售價格低廉，或減少毒品份量而以同一價格販售，從中賺取價差，顯有牟利
意圖。次查，李偉誠於偵查中當場指認上訴人即係售其海洛因之人時，上訴人旋供稱
：「我是送給他吸二次，一次八十八年八月二十日，一次八十八年九月二十一日，我
都沒拿他的錢，免費送他吸，他被警查扣的海洛因，就是我送他的。」（見八十八年
度偵字第二五六○八號卷第十五頁反面及第十六頁），復又改稱：「他（指李偉誠）
叫我向別人買（海洛因）回來。」「他叫我買過二次」（見八十八年度偵字第七一七
六號卷第十五頁正反面），前後供述不一，已難令人盡信。繼經檢察官訊其為何免費
送李偉誠施用，上訴人答稱：因李偉誠向其租用房屋，每月租金一萬五千元之故，惟
衡諸情理，上訴人二次交付李偉誠之海洛因均值三萬元，且二次間隔僅三十日，上訴
人應無僅因李偉誠為其房客而致贈海洛因之理。至上訴人另供稱其係幫李偉誠至高雄
向綽號「白猴」拿海洛因云云，然上訴人初次偵訊時，供稱係李偉誠與「白猴」聯絡
，伊開車至高雄火車站，打開車窗讓「白猴」將海洛因丟入車內，共將值二十五萬元
之海洛因攜回嘉義，翌日「白猴」再與伊約定地點向伊收受二十五萬元（八十八年度
偵字第七一七六號卷第十五頁反面、原審八十九年三月七日訊問筆錄），嗣卻供稱李
偉誠第一次要伊向「白猴」拿三萬元之海洛因，伊至高雄火車站時，「白猴」要伊將
二十五萬元毒品均拿回去，其立刻聯絡李偉誠，因李偉誠答允，而將二十五萬元海洛
因全部攜回嘉義（見一審卷第五五、五六頁），上訴人就其至高雄火車站與白猴完成
海洛因交易之情節，前後供述亦不一致。「白猴」既鋌而走險販賣海洛因，為何在未
收取二十五萬元情形下仍將海洛因交付上訴人，甘冒翌日才聯絡上訴人付款事宜之風
險？上訴人如僅幫李偉誠跑腿，由「白猴」與李偉誠接洽海洛因買賣事宜，為何「白
猴」不向李偉誠收取價金，卻於翌日聯絡上訴人要上訴人付款？均與常情有悖，難予
採信。再參以李偉誠於第一審法院訊問時證稱：「（問：高雄何人賣給你們？）我不
知道，上訴人說他要去高雄買。是上訴人自己聯絡的，我不認識，我沒有替他聯絡。
」「有五、六個小時，我都在嘉義等。」「賣的人我不認識，均是上訴人去買了之後
，才拿給我的。」（見一審卷第三五頁）。「（問：認不認識「白猴」？）不認識。
」（見一審卷第五五頁），足徵上訴人上開所辯顯非實在，委無可採。末查，李偉誠
嗣於第一審八十九年六月二十三日審理時翻異前詞，改稱是其拜託上訴人去向「白猴
」買的，因為「白猴」賣的比較實在云云。然同時陳稱：『因為我之前有欠「白猴」
的錢還沒有清，不敢親自去向「白猴」買。上訴人回來時拿一大塊（海洛因）回來，
重量我不知道，有一個拳頭大的海洛因，上訴人向我說：「白猴」說剩下那些都買回
去。我說：我沒有那麼多錢，就拿多少錢，給多少貨。而之前，我拿三萬元給上訴人
，所以上訴人就只拿三萬元的份量給我。我拜託上訴人去幫我買三萬元的海洛因，不
知他為何會拿那麼多海洛因回來。』，又於原審調查時陳稱：『係上訴人幫我買的，
他沒賺我的錢，但我有分給他吸食，二年前有叫上訴人幫我買毒品三萬元，該次買的
錢欠「白猴」等語』（見原審九十年九月二十一日訊問筆錄），與上訴人上開所稱與
「白猴」交易之情節亦不相同，是李偉誠嗣後有利上訴人之證詞即非可採，事證已臻
明確，為其所憑之證據及認定之理由。並以上訴人矢口否認販賣海洛因，辯稱：伊係
幫李偉誠購買海洛因，第一次由李偉誠自己聯絡，伊叫綽號「白猴」把海洛因拿過來
，買來後李偉誠分一點給伊吸食當報酬，第二次完全幫李偉誠買，伊未販賣海洛因予
李偉誠等語，認係避就之詞，不予採信，在理由內詳予指駁及說明。復明海洛因為
第一級毒品，毒品危害防制條例第二條第二項第一款定有明文，核上訴人所為，係犯
同條例第四條第一項販賣第一級毒品罪，公訴意旨認上訴人係幫助犯同條例第十條第
一項施用第一級毒品罪，洵有未洽，惟其基本事實同一，自應併予審理，並變更起訴
法條。又上訴人持有海洛因之低度行為，為販賣之高度行為所吸收，不另論罪。上訴
人二次犯行，時間緊接，方法相同，觸犯構成要件相同之罪名，顯基於概括犯意，應
依連續犯之規定論以一罪；上訴人於八十五年間犯妨害自由罪，經原審法院判處有期
徒刑五月確定，八十六年一月十七日執行完畢，為上訴人所供明，復有台灣高等法院
全國前案紀錄表在卷可據，其受有期徒刑之執行完畢，五年內再犯有期徒刑以上之罪
，為累犯，然販賣第一級毒品罪，法定本刑為死刑、無期徒刑，依法不得加重。公訴
人雖僅就上訴人幫助施用第一級毒品之犯行提起公訴，然檢察官就犯罪事實一部起訴
者，其效力及於全部，本件台灣高雄地方法院檢察署移送併案審理之意圖販賣而持有
海洛因之犯罪事實，與原判決認定之販賣事實有高低度行為之事實上一罪關係，亦應
併予審判。因認第一審判決適用毒品危害防制條例第四條第一項、第十八條第一項前
段、第十九條第一項，刑法第十一條前段、第五十六條、第四十七條、第三十七條第
一項，並審酌上訴人素行欠佳，販毒數量及次數，嚴重戕害他人身心健康，危害社會
非輕等情狀，量處上訴人無期徒刑，並依法宣告褫奪公權終身。扣案海洛因六包（驗
餘淨重計九十八點四四公克），依法宣告沒收銷燬之，又包裝重七點二二公克、塑膠
管一支及電子磅秤一個均為上訴人所有供犯罪所用之物，業據上訴人供明，併予宣告
沒收，又三萬元為販毒所得，應予沒收，如全部或一部無法沒收時，以其財產抵償之
，為無不合，予以維持，駁回上訴人在第二審之上訴。上訴意旨謂：證人李偉誠於警
方初訊時供稱向綽號「阿志」購買海洛因，並非向上訴人買受。其第二次警訊改稱向
上訴人買受海洛因，自有違常情。而上訴人則於吸食毒品後，中午時分，意識模糊情
形下，接受警訊，警訊筆錄有違任意性。至證人即承辦警員黃凱慶只證稱：「李偉誠
毒品來源是上訴人。」並未言及購買，上訴人委無販賣海洛因等語，係就原判決已詳
為論斷與說明之事項，復為事實上之爭執。又上訴人於警訊時自白出售海洛因予李偉
誠，核與李偉誠於警訊及第一審偵審時之證述相符，原判決採信上訴人該項自白，並
資為論罪基礎，自無違證據法則。再原判決理由二已說明公訴人雖依毒品危害防制條
例第十條第一項施用第一級毒品罪之幫助犯提起公訴，然既經查明上訴人並非僅幫助
李偉誠施用海洛因，而是意圖營利，販賣海洛因予李偉誠，因其基本社會事實相同，
乃變更起訴法條，改論以販賣第一級毒品罪刑，適用法則核無違誤。至扣押筆錄載有
吸食器一支，因非供本件販毒所用或供預備犯罪之物，原判決未諭知沒收，難謂有不
適用法則之違法。上訴意旨就原判決已詳為論斷說明之事項，及原審採證認事職權之
適法行使，任意指摘，難認為有理由，應予駁回。
據上論結，應依刑事訴訟法第三百九十六條第一項，判決如主文。
中      華      民      國    九十一    年      十      月      二      日
                              最高法院刑事第五庭
                                  審判長法官  謝  家  鶴
                                        法官  洪  文  章
                                        法官  花  滿  堂
                                        法官  陳  世  淙
                                        法官  洪  佳  濱
      右正本證明與原本無異
                                              書  記  官
中      華      民      國    九十一    年      十      月      九      日
